【裁判字號】    97,簡上,31
【裁判日期】    970610
【裁判案由】    給付票款
【裁判全文】
臺灣彰化地方法院民事判決  97年度簡上字第31號
上   訴   人  吳翊彰（原名吳清煙）
訴 訟代理 人  陳建良律師
被  上訴  人  甲○○
              乙○○
前列二人共同
訴 訟代理 人  趙惠如律師
上列當事人間請求給付借款事件，上訴人對於民國97年1月9日本
院彰化簡易庭96年度彰簡字第400號第一審判決，提起上訴，本
院於民國97年5月27日言詞辯論終結，茲判決如下：
    主      文
上訴駁回。（原判決命上訴人給付被上訴人新台幣柒拾肆萬柒仟
零玖拾元，及自民國九十六年六月五日起至清償日止，按年息
百分之六計算之利息。減縮為上訴人應給付被上訴人新台幣柒拾
肆萬柒仟零玖拾元，及自民國九十六年六月五日起至清償日止
，按年息百分之五計算之利息）
第二審訴訟費用新台幣壹萬貳仟貳佰貳拾伍元由上訴人負擔。
    事實及理由
一、按訴之變更或追加，非經他造同意，不得為之。但請求之基
    礎事實同一者，或擴張或減縮應受判決事項之聲明者不在此
    限。民事訴訟法第446條第1項但書、第255條第1項第2款、
    第3款分別定有明文。經查：被上訴人在原審依據給付票款
    之法律關係，請求上訴人應給付被上訴人票款新台幣（下同
    ）747,093元，及自民國96年6月5日起至清償日止，按年息
    百分之6計算之法定遲延利息。嗣經上訴後為訴之變更，改
    依給付借款之法律關係，請求給付同前本金，利息起迄日同
    前，利率則減縮依年息百分5計算，業經上訴人同意，核與
    前開規定洵無不合，應予准許。
二、被上訴人主張：
  (一)上訴人於84年3月14日向被上訴人借款173萬元，並簽發如附
    表所示2張本票（以下簡稱系爭本票）予被上訴人，供作借
    款之擔保，雙方約定利息按日息5.5厘（於原審誤稱月息5.5
    厘）即年息百分之19.8計算，自89年12月9日起改按日息4.5
    厘（於原審誤稱月息4.5厘）即年息百分之16.2計算，自92
    年7 月1日起不計息。
  (二)詎上訴人僅清償部分借款，經被上訴人於96年5月4日持系爭
    本票向上訴人為付款提示，又於96年5月7日催告後，竟遭拒
    絕付款，尚積欠837,653元未清償。爰於原審本於給付票款
    之法律關係，請求上訴人應給付被上訴人747,093元，及自
    96年6月5日起至清償日止，按年息百分之6計算之遲延利息
    。
  (三)依上訴人在原審所提清償記錄，其給付利息金額，與兩造約
    定利率相符，顯見被上訴人在原審誤將日息稱為月息。此由
    被上訴人在原審96年11月16日陳報狀所附清償明細，其上記
    載「55*30」、「45*30」等內容，亦可明瞭「55」、「45」
    均係日息乘以30後，始為月息。
  (四)依上訴人在原審所提清償紀錄：85年2月付款28,380元，記
    載為利息。85年3月27日付款27,780元，記載先收2月份。85
    年4月22日付款27,780元，記載3月份。85年6月12日付款27,
    780元，記載4月份。85年7月15日付款27,780元，記載5月份
    。87年3月26日付款21,120元，記載2月份。87年5月2日付款
    21,120元元，記載3月份。87年8月3日付款21,120元，記載4
    月份。87年10月29日付款21,120元，記載5月份。88年3月22
    日付款21,120元，記載87年7月份。88年5月26日付款21,120
    元記載87年8月份。88年7月20日付款21,120元，記載87年9
    月份。88年11月12日付款21,120元，記載87年10月份。89年
    1月28日付款21,120元，記載87年11月份。89年3月28日付款
    21,120元，記載87年12月份。89年4月6日付款，253,440元
    記載付到88年12月份。89年4月30日付款21,120元，記載89
    年元月份。89年7月24日付款21,120元，記載89年2月份。89
    年12月7日付款，經被上訴人於89年12月9日簽收金額，則記
    載利息付到89年12月份、本金付50, 000元。90 年6月2日付
    款16,600元，記載90年元月份。90年7月26日付款16,600元
    ，記載90年2月份。90年11月1日所付166,000元，記載利息
    付到90年12月。準此紀錄，可知上訴人所提付款紀錄，如係
    給付本金者均特別載明，且前開記載均足以作為按月給付利
    息之證明，並無上訴人所辯溢付部分係抵沖本金等情事。
  (五)上訴人在原審即96年9月5日具狀陳報未清償借款為363,949
    元，上訴人之妻會算未償金額則為657,093元。如上訴人早
    已清償借款，為何仍在原審自認尚有未清償金額之理？苟已
    清償完畢，又何須簽立分期清償之40張支票？
  (六)從而，上訴人尚積欠被上訴人金額逾747,093元以上，原審
    因而判決被上訴人勝訴，除利息部分改依按年息百分之5計
    算之外，並無不當，爰請求駁回上訴人上訴等語。
三、上訴人辯稱：
  (一)上訴人向被上訴人借款173萬元，並簽發系爭本票交付被上
    訴人，供作借款擔保。惟系爭本票中1張到期日，係被上訴
    人自行填載。
  (二)兩造約定利息分段計付，第一段利息起算日自84年3月14日
    起至89年12月8日為止，按月息5.5厘計付，第二段自89年12
    月9日起至92年6月底為止，按月息4.5厘計付，並自92年7月
    1日起不計息。關於上開利息約定，被上訴人已於原審自認
    ，除被上訴人證明與事實不符或經上訴人同意者外，自不得
    撤銷。故利息究係約定為日息或月息，應由被上訴人負舉證
    責任。
  (三)月息5.5厘即月息千分之5.5、年息百分之6.6，月息4.5厘即
    月息千分之4.5、年息百分之5.4。被上訴人在原審竟主張按
    月息5.5厘即年息百分19.8，月息4.5厘即年息百分16.2，顯
    然錯誤。
  (四)被上訴人在原審已承認上訴人自84年3月20日起至96年2月5
    日止陸續清償金額，如97年1月31日上訴狀後附附表清償本
    息金額一覽表所示，則上訴人每次給付金額若逾約定利息數
    額，超出部分應抵充本金。經抵充結果，上訴人已於92年7
    月30日將全數借款本金清償完畢，尚溢付22,239元。豈知，
    被上訴人利用上訴人不諳利息計算方式，亦未就應還及已還
    金額詳加計算，竟對上訴人假稱尚未清償完畢，但可免付利
    息，而繼續向上訴人收取26次利息，加計上開溢付金額22,2
    39元，合計溢付金額為517,146元。
  (五)從而，本件借款業經上訴人清償完畢。原審竟判決上訴人應
    給付被上訴人747,093元及遲延利息，顯有違誤。爰上訴請
    求廢棄原判決，並駁回被上訴人在第一審之訴等語。
四、原審為上訴人全部敗訴之判決，並依職權為假執行之宣告，
    上訴人就原判決全部提起上訴。
五、兩造不爭執事項：
  (一)上訴人於84年3月14日向被上訴人借得173萬元，並簽發系爭
    本票供作擔保。
  (二)上訴人已清償金額為2,712,696元。
  (三)被上訴人曾於96年5月4日持系爭本票向上訴人為付款提示，
    又於96年5月7日催告上訴人履行，但無結果。
  (四)本件借款利息算法：
  1.第一段自84年3月14日起至89年12月8日止，按5.5厘計付。
  2.第二段自89年12月9日起至92年6月30日止，按4.5厘計付。
  3.第三段自92年7月1日起不計息。
  (五)兩造未約定抵充順序，上訴人所提給付均依照法定抵充順序
    抵充。
  (六)本件借款利率由兩造口頭約定，並無書面，亦無第三人知悉
    。
六、兩造爭執事項：
  (一)本件借款利率究為月息或日息5.5厘、4.5厘？
  (二)本件借款是否全部清償完畢？如未清償完畢者？尚欠金額若
    干元？
七、經查：
  (一)依據上訴人所提清償本息金額一覽表，上訴人主張其於91年
    12月30日清償33,000元，本金僅欠39,761元，未欠利息；又
    於92年7月30日清償62,000元，抵充本金39,791元，溢付本
    金22,239元；截至96年2月5日為止，累計溢付517,146元（
    該表編號38至編號65參照）。
  (二)惟依據被上訴人在原審96年8月8日言詞辯論期日所提借款還
    款及付息情形，及被上訴人於原審96年11月7日言詞辯論期
    日所述，上訴人自91年10月間共簽發40張支票予被上訴人，
    其發票日自91年12月30日起至95年3月30日止，每張金額各
    為33,000元，其中僅有第一張兌現，其餘均退票（原審卷第
    80頁至第95頁、第117頁參照）。
  (三)又依據上訴人在原審96年9月7日具狀陳報：「‧‧‧未言明
    利息，僅由債權人（指被上訴人）口頭說按銀行利率計算‧
    ‧‧依據債權人所提按當時銀行較高利率年息13%計算‧‧
    ‧至今未還本金只餘363,949元‧‧‧」（原審卷第108頁參
    照）。
  (四)再依據上訴人在原審96年12月26日言詞辯論期日陳稱：「我
    主張按年息9%計算利息，我的能力只能到這裡。」等語（原
    審卷第138頁參照）。但未再爭執兩造約定之利率究為月息
    或日息5.5厘、4.5厘。
  (五)承前所述，兩造約定借款利率果真係年息百分6.6（即月息
    5. 5厘），或百分之5.4（即月息4.5厘），或上訴人早於92
    年7月30日清償完畢，且未負欠被上訴人任何債務情況下，
    上訴人應毋庸額外簽發30餘張每張33,000元，合計金額百餘
    萬元之支票交予被上訴人收執，亦不該溢付517,146元予被
    上訴人，始合常理。況且，上訴人所辯本件借款利率，竟有
    前述百分之13、百分之9、百分之6.6及百分之5.4等各種不
    同版本。又關於清償明細，上訴人於原審猶承認負欠本金36
    3,949元，嗣後則改稱其能力僅止於支付年息百分之9之利息
    ，上訴後竟改稱早已清償完畢。由其前後說詞反覆，足見其
    情之偽。準此各情，益徵上訴人辯稱本件借款利率為年息百
    分6. 6（即月息5.5厘），或百分之5.4（即月息4.5厘），
    及92年7月30日清償完畢各節，均悖離常情，不足採信。
  (六)至於被上訴人於原審言詞辯論期日或具狀查報清償明細時，
    固稱本件借款利率為月息5.5厘或4.5厘。惟詳察被上訴人在
    原審所提借款還款及付息情形，可知被上訴人於原審即主張
    本件借款第一段即89年12月8日以前利率為年息百分19.8，
    第二段即89年12月9日以後利率為年息百分16.2，第三段自
    92年6月底7月初起免付息（原卷第80頁參照）。核與被上訴
    人於原審96年11月7日言詞辯論期日陳稱：「剛開始利息是
    年息百分之19.8，後來降到年息百分之16.2。」等語（原審
    卷第117頁參照），完全合。再對照被上訴人在原審96年
    11月16日所提清償明細（原審卷第124頁、第125頁參照）原
    告意見欄記載「5.5*30」、「4.5*30」等內容，可知5.5厘
    或4.5厘尚須乘以30日，故被上訴人於原審所主張月息5.5厘
    或4.5厘者，顯然出於誤載或換算錯誤所致。其性質核非自
    認，應不生撤銷自認之問題。換言之，被上訴人所主張日息
    5.5厘或4.5厘，始為兩造約定之利率，堪信為實在。
  (七)從而，被上訴人主張本件借款相關利率除月息5.5厘、4.5厘
    ，應分別更正為日息5.5厘、4.5外，其餘詳細清償金額、抵
    充明細及未償本金餘額為837,653元，應以被上訴人在原審
    所提清償明細（原審卷第124頁至第127頁參照）為準，即非
    無據。
八、綜上所述，上訴人尚負欠被上訴人本金837,653元，經被上
    訴人於96年5月4日催告其履行，但未獲清償，則被上訴人本
    於消費借貸契約之法律關係，請求上訴人給付747,093元，
    及自96年6月5日起至清償日止，按年息百分之5計算之法定
    遲延利息，為有理由，應予准許。原審因而判決准許被上訴
    人之請求，核無違誤，上訴意旨，仍執陳詞，指摘原判決不
    當，求予廢棄，為無理由，應駁回其上訴。
九、本件事證已臻明確，兩造其餘攻擊防禦方法及舉證，經本院
    審酌後，核與判決結果不生影響，爰不再贅詞論列。
十、據上論結，本件上訴為無理由，依民事訴訟法第436條之1第
    3項、第449條第1項、第78條，判決如主文。
中    華    民    國    97    年    6     月    10    日
                民事第一庭      審判長法  官  羅培昌
                                      法  官  邱月嬌
                                      法  官  陳正禧
上正本係照原本作成。
本判決不得上訴。
中    華    民    國    97    年    6     月    12    日
                                      書記官  蕭美鈴
┌─────────────────────────────────────┐
│臺灣彰化地方法院97年度簡上字第31號請求給付借款事件附表                    │
├──┬──────┬──────────┬───────┬────┬───┤
│編號│發票日      │到期日              │金額（新台幣）│本票號碼│發票人│
├──┼──────┼──────────┼───────┼────┼───┤
│１  │84年3月14日 │96年5月4日          │107萬元       │019433  │吳翊彰│
├──┼──────┼──────────┼───────┼────┼───┤
│２  │同上        │同上（但是否為上訴人│66萬元        │019434  │同上  │
│    │            │記載，有爭執）      │              │        │      │
└──┴──────┴──────────┴───────┴────┴───┘


司法院資訊處製作；財團法人民間司法改革基金會備份。
